【裁判字號】    90,訴,2814
【裁判日期】    901231
【裁判案由】    返還不當得利
【裁判全文】
臺灣臺中地方法院民事判決  九十年度訴字第二八一四號
    原      告    丙○○
    被      告    乙○○
    複  代理人    甲○○
右當事人間請求返還不當得利事件，本院判決如左：
    主    文
被告應給付原告新台幣玖萬肆仟參佰貳拾玖元，及自民國九十年九月十四日起至清償日止，
按年息百分之五計算之利息。
原告其餘之訴駁回。
訴訟費用由被告負擔十八分之一，餘由原告負擔。
本判決原告勝訴部分於原告以新台幣參萬壹仟肆佰肆拾參元為被告供擔保後，得假執行，但
被告如於假執行實施前，以新台幣玖萬肆仟參佰貳拾玖元為原告預供擔保，得免為假執行。
其餘假執行之聲請駁回。
    事    實
甲、原告方面：
  一、聲明：
  （一）被告應給付原告新台幣（下同）壹佰陸拾柒萬玖仟陸佰貳拾伍元，並自起訴狀繕本
        送達被告之翌日起至清償日止，按年息百分之五計算之利息。
  （二）原告願供擔保，請准宣告假執行。
  二、陳述：
  （一）原告與被告係兄妹關係，自民國（下同）六十七年起，坐落台中市○○區○○段三
        ０二九、三０三０地號土地及其上建號二九六號建物係兩造共有，應有部分各二分
        之一，惟被告一人使用前揭房地，原告無從利用前揭房地應有部分二分之一，蒙受
        損害。
  （二）土地法第九十七條：「城市地方房屋之租金，以不超過土地及其建築物申報總價年
        息百分之十為限。」之規定以觀，系爭房屋價值六萬七千五百元，土地現值二百一
        十七萬二千元，以年息百分之十計算，相當於租金之損害賠償十五年，原告依不當
        得利法律關係，請求被告給付一百六十七萬九千六百二十五元及遲延利息。
  三、證據：提出土地所有權狀影本二份、建物所有權狀影本乙份、房屋稅證明書、現場圖
      、土地及建物登記簿謄本各乙份、照片十三張為證。
乙、被告方面：
  一、聲明：駁回原告之訴。如受不利之判決，請准供擔保免為假執行。
  二、陳述：
  （一）原告請求相當於租金之損害，應受民法第二十六條時效規定之限制，即超過五年部
        分，其請求權應已消滅，原告請求超過五年之租金，實無理由。
  （二）目前當地與系爭房地相當之地段之房屋租金約在月租五千元以下，原告以法定最高
        額請求，超過市價三倍以上，實嫌太高。何況土地法第九十七條乃租金最高額之限
        制，並非法定租金之規定，且系爭土地並未申報現值，每年地價亦不相同，其以單
        一地價計算，亦不合理。
    理    由
一、本件原告主張兩造係兄妹關係，坐落台中市○○區○○段三０二九、三０三０地號土地
    及其上建號二九六即門牌號碼台中市○○路一五二巷五弄五號建物係兩造共有，應有部
    分各二分之一，惟被告自六十七年起使用前揭房地迄今，致原告無從利用前揭房地應有
    部分二分之一之事實，已據原告提出土地及建物登記簿謄本為證，且為被告所不爭執，
    自堪信為真實。
二、按各共有人按其應有部分，對於共有物之全部雖有使用收益之權，惟共有人對於共有物
    之特定部分為使用收益，仍須徵得他共有人全體之同意，非謂共有人得對共有物之全部
    或任何一部有自由使用收益之權利。如共有人不顧他共有人之利益，而就共有物之全部
    或一部任意為使用收益，即屬侵害他共有人之權利，其逾越應有部分為使用收益，所受
    超過之利益，即為不當得利。（最高法院八十四年度台上字第二八０八號裁判足資參照
    ）又按租金之請求權因五年間不行使而消滅，民法第一百二十六條定有明文。凡無法律
    上之原因而獲相當於租金之利益，致他人受損害時，如該他人之返還利益請求權，已逾
    租金短期消滅時效之期間，對於相當於已罹消滅時效之利益，不得依不當得利之法則，
    請求返還（最高法院六十五年度第五次民庭總會決議、最高法院八十五年度台上字第二
    ０五九號裁判可資參照）。
三、本件被告就系爭房地之應有部分為二分之一，其未經原告同意占用系爭房地全部，原告
    就被告使用系爭房地逾越其應有部分所受之利益，請求相當於租金之不當得利，固屬有
    據。原告於九十年九月四日提起本件訴訟，請求被告給付自七十五年八月三十日起至九
    十年八月三十日止相當於租金之利益，惟原告對於已逾租金短期消滅時效五年之利益，
    依上開說明，不得請求返還，故原告請求自八十五年九月四日起至九十年八月三十日止
    相當於租金之利益，為有理由，逾此部分之請求，尚屬無據。
四、復按城市地方房屋之租金，以不超過土地及建築改良物申報總價年息百分之十為限，土
    地法第九十七條第一項定有明文。所謂年息百分之十為限，乃指基地租金之最高限額而
    言，並非必須照申報價額年息百分之十計算，尚須斟酌基地之位置，工商業繁榮之程度
    、使用人利用基地之經濟價值、所受利益等情事，以為決定（最高法院四十六年台上字
    第八五五號、六十八年台上字第三○七號判例參照）。經查，系爭房地位於台中市○○
    路之巷弄中，毗鄰均為住宅，惟附近交通便捷，生活機能尚稱良好等情，有照片十三幀
    為證，本院認應以土地及建築改良物申報地價年息百分之八計算相當於租金之利益為適
    當。又查，系爭三０二九、三０三０號土地自八十三年七月至八十九年七月之申報地價
    均為每平方公尺二千二百四十元，房屋之課稅現值為六萬七千五百元，原告應有部分為
    二分之一等情，有地價謄本、土地登記簿謄本及房屋稅證明書在卷可證，原告得請求自
    八十五年九月四日起至九十年八月三十日止計四年十一月二十六日所受之利益，共計九
    萬四千三百二十九元｛計算方式為：〔2240（元）×177＋4（平方公尺）＋67500（元
    ）〕×1820／365（年）×8％÷2＝94329元，元以下四捨五入｝。
五、綜上所述，原告依不當得利返還請求權之法律規定，請求被告給付九萬四千三百二十九
    元及自起訴狀繕本送達翌日即九十年九月十四日起至清償日止，按年息百分之五計算之
    利息，為有理由，應予准許。逾此部分之請求，為無理由，應予駁回。
六、本件原告勝訴部分，兩造均陳明願供擔保，請准宣告假執行或免為假執行，經核無於法
    律並無不合，爰分別酌定相當之擔保金額宣告之；至原告敗訴部分，其假執行之聲請，
    因訴之駁回而失所依附，不予准許。
七、據上論結，本件原告之訴為一部有理由，一部無理由，依民事訴訟法第七十九條但書、
    第三百九十條第二項、第三百九十二條判決如主文。
中        華        民        國   九十     年     十二      月    三十一     日
                                臺灣臺中地方法院民事第一庭
~B法      官  吳蕙玟
右為正本係照原本作成
如對本判決上訴須於判決送達後廿日內向本院提出上訴狀
中        華        民        國   九十     年     十二      月    三十一     日
~B法院書記官


司法院資訊處製作；財團法人民間司法改革基金會備份。
